ACORDAO-COMPLETO-2542020

ACÓRDÃO 1817/2023 ATA 5/2023 - PRIMEIRA CÂMARA

VISTOS, relatados e discutidos estes autos de recurso de reconsideração interposto por Dienes Moreira dos Reis contra o Acórdão 6558/2021-TCU-Primeira Câmara, relatado pelo E. Ministro Benjamin Zymler, que julgou irregulares as suas contas e aplicou-lhe a multa prevista no art. 58, II, da Lei 8.443/1992;
ACORDAM os Ministros do Tribunal de Contas da União, reunidos em sessão da Primeira Câmara, diante das razões expostas pelo relator, em:
9.1. conhecer do recurso de reconsideração e, no mérito, negar-lhe provimento; e
9.2. dar ciência desta deliberação ao recorrente e demais interessados.

Recurso de reconsideração interposto contra acórdão que julgou as contas do recorrente irregulares e aplicou-lhe multa em razão de descumprimento de Termo de Ajuste Sanitário firmado com o Ministério da Saúde para solucionar as pendências relativas ao desvio de objeto de recursos recebidos pelo município.

Primeira Câmara

Fundo Municipal de Saúde.

3. Interessados/Responsáveis/Recorrentes:
3.1. Interessado: Fundo Nacional de Saúde - MS (00.530.493/0001-71).
3.2. Responsáveis: Dienes Moreira dos Reis (XXX.110.841-XX); Fundo Municipal de Saúde (11.213.822/0001-77).
3.3. Recorrente: Dienes Moreira dos Reis (XXX.110.841-XX).

13.1. Ministros presentes: Benjamin Zymler (na Presidência), Walton Alencar Rodrigues (Relator) e Jhonatan de Jesus.
13.2. Ministro-Substituto convocado: Augusto Sherman Cavalcanti.
13.3. Ministro-Substituto presente: Weder de Oliveira.

WALTON ALENCAR RODRIGUES

Ministro Benjamin Zymler.

Adoto, como relatório, a instrução elaborada no âmbito da Secretaria de Recursos (peças 113-114) , que contou com a anuência do Ministério Público junto ao TCU (peça 115) .
"INTRODUÇÃO
Trata-se de recurso de reconsideração interposto por Dienes Moreira dos Reis, secretário municipal de saúde, contra o Acórdão 6558/2021-TCU-Primeira Câmara (peça 70) , rel. Min. Benjamin Zymler.
A deliberação recorrida apresenta o seguinte teor:
Vistos, relatados e discutidos estes autos de processo de tomada de contas especial instaurada pelo Fundo Nacional de Saúde,
ACORDAM os Ministros do Tribunal de Contas da União, reunidos em sessão da Primeira Câmara, ante as razões expostas pelo relator, em:
9.1. com fundamento nos arts. 1º, inciso I, e 16, inciso III, alínea "b", da Lei 8.443/1992 c/c os arts. 19 e 23, inciso III, da mesma Lei, e com os arts. 1º, inciso I, 209, inciso III, 210 e 214, inciso III, do RITCU, julgar irregulares as contas do sr. Dienes Moreira dos Reis (XXX.110.841-XX) ;
9.2. aplicar ao sr. Dienes Moreira dos Reis (XXX.110.841-XX) multa no valor de R$ 10.000,00 (dez mil reais) , nos termos do art. 58, inciso II, da Lei 8.443/1992, fixando-lhe o prazo de quinze dias, a contar das notificações, para comprovar, perante o Tribunal (art. 214, inciso III, alínea "a", do RITCU) , o recolhimento da dívida aos cofres do Tesouro Nacional, atualizada monetariamente desde a data do presente acórdão até a data do efetivo recolhimento, se for paga após o vencimento, na forma da legislação em vigor;
9.3. autorizar, nos termos do art. 28, inciso II, da Lei 8.443/1992, a cobrança judicial da dívida, caso não seja atendida a notificação;
9.4. autorizar, caso solicitado, o pagamento das dívidas em até 36 (trinta e seis) parcelas mensais e consecutivas, nos termos do art. 26 da Lei 8.443/1992 c/c o art. 217 do RITCU, fixando o prazo de 15 (quinze) dias, a contar do recebimento da notificação, para comprovação perante o Tribunal do recolhimento da primeira parcela, e de 30 (trinta) dias, a contar da parcela anterior, para comprovação do recolhimento das demais parcelas, devendo incidir sobre cada valor mensal, atualizado monetariamente, os juros de mora devidos, na forma prevista na legislação em vigor;
9.5. alertar o responsável de que a inadimplência de qualquer parcela acarretará o vencimento antecipado do saldo devedor;
9.6. dar ciência da presente deliberação ao Procurador-Chefe da Procuradoria da República no Estado de Goiás, nos termos do § 3º do art. 16 da Lei 8.443/1992 c/c o § 7º do art. 209 do RITCU; e
9.7. dar ciência do presente acórdão ao responsável, ao FNS e à Prefeitura Municipal Bonfinópolis/GO.
HISTÓRICO
Cuidam os autos de tomada de contas especial instaurada pelo Fundo Nacional de Saúde (FNS) em desfavor, originalmente, da Secretaria Municipal de Saúde de Bonfinópolis/GO devido ao não cumprimento do Termo de Ajuste Sanitário 255 (peça 8) , firmado com o Ministério da Saúde, com o intuito de solucionar impropriedades constantes do Relatório de Auditoria Denasus 12.247.
Os recursos repassados pelo FNS ao Município de Bonfinópolis/GO, no exercício de 2011, na modalidade fundo a fundo, foram auditados pelo Denasus, conforme consignado no relatório inserto às peças 4 e 5. Com a intenção de solucionar pendências relativas a desvios de objeto constatados, foi lavrado o Termo de Ajuste Sanitário 255.
A constatação da auditoria que foi objeto do termo supracitado foi a seguinte: 
- Constatação 200184 - os recursos financeiros destinados às ações e serviços de saúde do Bloco de Atenção Básica Fixo, Agentes Comunitários de Saúde, Saúde da Família e Saúde Bucal, referentes ao período de outubro a dezembro de 2011, não foram utilizados dentro do objeto, conforme estabelece o art. 6º da Portaria GM/MS 204/2007.
O desvio de objeto apurado envolveu recursos no montante original de R$ 128.476,17, nos termos do relatório do tomador de contas (peça 38) .
Cumpre registrar que, no relatório de fiscalização, foi apontado como responsável pela irregularidade o então Secretário Municipal de Saúde, sr. Dienes Moreira dos Reis, uma vez que a irregularidade se deu no período de outubro a dezembro de 2011 e a sua gestão abrangeu o período de 1/4/2011 a 2/4/2012.
Nesta Corte de Contas, foi realizada, preliminarmente, diligência ao Núcleo Estadual do Ministério da Saúde no Estado de Goiás para obter os seguintes documentos/informações: (i) arquivo digital contendo cópias das evidências mencionadas no Relatório de Auditoria Denasus 12.247; e (ii) cópia dos documentos de nomeação e de exoneração do sr. Dienes Moreira dos Reis como Secretário Municipal de Saúde de Bonfinópolis/GO.
Em seguida, realizou-se  audiência do responsável por aplicar recursos transferidos pela União para a função Saúde dentro da própria função, mas em objeto diferente daquele a que se destinava, caracterizado pela utilização de recursos do bloco de financiamento da Atenção Básica (PAB Fixo, Agentes Comunitários de Saúde, Saúde da Família e Saúde Bucal) para pagar despesas relativas ao Bloco de Financiamento da Média e Alta Complexidade Ambulatorial e Hospitalar (Plantonistas, Cardiologista, Clinico Geral, Ortopedista, Enfermeira da Vigilância Sanitária, Aluguel do Prédio onde funciona o Hospital Municipal) .
Como as razões de justificativa foram insuficientes para afastar a irregularidade identificada de desvio de objeto, a decisão recorrida condenou o responsável em multa, julgando suas contas irregulares.
Inconformado com o resultado do julgamento deste processo (irregularidade das contas e multa) , Dienes Moreira dos Reis, secretário municipal de saúde, interpôs o presente recurso de reconsideração.
EXAME DE ADMISSIBILIDADE
Reitera-se o exame preliminar de admissibilidade (peça 93) , ratificado à peça 97 pelo Relator, Ministro Walton Alencar Rodrigues, que concluiu pelo conhecimento do recurso de reconsideração interposto por Dienes Moreira dos Reis, nos termos dos arts. 32, inciso I, e 33, da Lei 8.443/1992 c/c o art. 285 do Regimento Interno do TCU, suspendendo-se os efeitos dos itens 9.1 a 9.3 do Acórdão 6558/2021-TCU-Primeira Câmara. 
EXAME TÉCNICO
Delimitação do recurso 
Constituem objeto do recurso as seguintes questões: 
a) prescrição; e
b) desvio de objeto.
PRELIMINAR
Prescrição
No exame da prescrição, a Serur tem adotado os entendimentos detalhados na peça 112, que contém estudo e pronunciamentos anteriores da secretaria sobre o tema. Nessas manifestações, estão desenvolvidas as seguintes premissas, que serão utilizadas no presente exame:
a) ao julgar o RE 636.886, o STF conferiu nova interpretação ao art. 37, § 5º, da Constituição Federal, fixando a tese de que "é prescritível a pretensão de ressarcimento ao erário fundada em decisão de Tribunal de Contas";
b) as pretensões punitiva e de ressarcimento devem observar o mesmo regime na atividade de controle externo, dado o objetivo comum da prescrição, de fixar prazo para o Tribunal de Contas agir, para caracterizar o ilícito, identificar seu autor, dimensionar as consequências da conduta e impor as consequências legais, independentemente de tais consequências terem natureza punitiva ou ressarcitória; e
c) até que sobrevenha norma específica, entende-se que a prescrição das pretensões punitiva e de ressarcimento, no processo de controle externo, deve observar o regime da Lei 9.873/1999, na linha dos recentes pronunciamentos do STF a respeito. Assim, sem prejuízo de se realizar o exame da prescrição também segundo o prazo decenal previsto no Código Civil, o critério adotado, na formulação da proposta de encaminhamento, será o da Lei 9.873/1999. 
Importante ressalvar os atos dolosos de improbidade. Observa-se que tanto na manifestação do TCU, como amicus curiae (peça 35 do RE 636.886) , como na manifestação do Ministério Público Federal na condição de fiscal da ordem jurídica (peça 38) , o tema 897 foi invocado com o fim de preservar a atuação dos tribunais de contas no caso de prejuízos causados dolosamente, mediante condutas típicas de improbidade administrativa. Todavia, o pedido não foi acolhido. No ponto, não houve divergência quanto ao entendimento do relator, de que "as razões que levaram a maioria da Corte a estabelecer excepcional hipótese de imprescritibilidade, no tema 897, não estão presentes em relação as decisões do Tribunal de Contas que resultem imputação de débito ou multa".
Ademais, quanto à não incidência do Código Civil no regime de prescrição do ressarcimento, nos votos em que a questão do prazo prescricional foi abordada, a referência sempre foi ao prazo quinquenal, usualmente adotado pelas normas de direito público.
Com essas explicações adicionais, passa-se à análise da prescrição no caso em exame, considerando-se as premissas indicadas anteriormente. 
Análise da prescrição segundo os critérios do Acórdão 1441/2016-TCU-Plenário
No que se refere à pretensão punitiva, o TCU tem tradicionalmente aplicado os critérios definidos no Acórdão 1441/2016-TCU-Plenário, que, em incidente de uniformização de jurisprudência, orientou-se pela aplicação do Código Civil. Por este acórdão, em linhas gerais, a prescrição subordina-se ao prazo geral de dez anos (CC, art. 205) , contado a partir da data da ocorrência do fato e interrompido pelo ato que ordenar a citação, a audiência ou a oitiva da parte.
Entre outras razões que justificaram a adoção desse critério destaca-se a de que o citado dispositivo constitui uma cláusula geral a ser empregada sempre que a pretensão for prescritível, mas a lei não estabelecer um prazo específico, como na hipótese.
Portanto, mesmo no regime do Código Civil, adotado pelo Acórdão 1441/2016-TCU-Plenário, deve-se perquirir o termo inicial da prescrição, no caso de recursos transferidos à gestão de terceiros: enquanto perdurar o prazo concedido para que ocorra a aplicação desses recursos, não se inicia a fluência da prescrição (CC, art. 199, II) , porque não estará caracterizada a inércia do titular do direito. No caso de transferência fundo a fundo deve-se considerar a data do fato ilícito ou data da consumação do dano, conforme o caso.
Aplicando essas balizas ao caso em exame, ressalta-se que a pretensão punitiva do TCU, conforme Acórdão 1441/2016-TCU-Plenário, que uniformizou a jurisprudência acerca dessa questão, subordina-se ao prazo geral de prescrição indicado no art. 205 do Código Civil, que é de 10 anos, contado da data de ocorrência da irregularidade sancionada, nos termos do art. 189 do Código Civil, sendo este prazo interrompido pelo ato que ordenar a citação, a audiência ou a oitiva do responsável. 
O relatório da decisão recorrida assim analisou a prescrição sob a ótica do Ac. 1441/2016-Plenário (peça 72, p. 8) :
7.	Observa-se não ter ocorrido a prescrição da pretensão punitiva por parte do TCU que, nos termos do entendimento firmado no Acórdão 1441/2016-TCU-Plenário (Rel. Ministro Benjamin Zymler) , subordina-se ao prazo geral de prescrição indicado no art. 205 do Código Civil, qual seja, dez anos contados a partir da data de ocorrência da irregularidade sancionada, nos termos do art. 189 do Código Civil. As irregularidades discutidas nesta TCE, relativas ao desvio de objeto, ocorreram no exercício de 2011, portanto há menos de 10 anos.
Conclui-se que não estaria prescrita a aplicação de multa, adotando-se os parâmetros definidos no Acórdão 1441/2016-TCU-Plenário.
Análise da prescrição pelo regime da Lei 9.873/1999 
Adotando-se as premissas fixadas na Lei 9.873/1999 ao caso em exame, e mesmo considerando-se o prazo geral de cinco anos, observa-se que não teria ocorrido a prescrição quinquenal. Para tanto, é preciso considerar os parâmetros abaixo destacados.
a) Termo inicial: 
Informe-se que, recentemente, o Plenário da Suprema Corte se manifestou mais uma vez sobre o tema prescrição no julgamento da ADI 5509, ao tratar da constitucionalidade do prazo prescricional e decadencial de cinco anos previsto nos arts. 76, § 5º e 78, § 7º da Constituição do Estado do Ceará. Com esteio no princípio da simetria insculpido no art. 75 da Constituição Federal, o relator, Min. Edson Fachin, definiu alguns parâmetros para fins de avaliação da incidência do prazo prescricional nos processos conduzidos pelas Cortes de Contas (TCU, Tribunais de Contas dos Estados e do Distrito Federal, e dos municípios) .
Especificamente sobre a lei de regência e as causas interruptivas da prescrição, o relator, ministro Edson Fachin, reconheceu que o STF ainda não havia fixado orientação clara a respeito, em processo de caráter geral. Ao fazê-lo, na citada ADI, a orientação do relator foi a de aplicar os vários precedentes do STF em casos concretos, que já sinalizavam para a incidência da Lei 9.873/1999, afastando-se a incidência do art. 205 do Código Civil, como evidenciam as seguintes passagens do voto: 
a) "A atividade de controle externo equipara-se, para fins de contagem do prazo prescricional, ao poder de polícia do Estado e, como tal, nos termos do art. 1º da Lei 9.873, de 1999, 'Prescreve em cinco anos a ação punitiva da Administração Pública Federal, direta e indireta, no exercício do poder de polícia, objetivando apurar infração à legislação em vigor, contados da data da prática do ato ou, no caso de infração permanente ou continuada, do dia em que tiver cessado'"; 
b) "Pela mesma razão, incidem as causas legais de interrupção da prescrição, conforme previsão constante do art. 2º da referida Lei". 
Estabelecida a norma de regência do prazo e das causas interruptivas, o STF avançou no debate quanto ao termo inicial da prescrição, fixando regras mais detalhadas a respeito. Com esse fim, estabeleceu tratamento específico para as tomadas de contas especiais, distinguindo aquelas decorrentes de repasses sujeitos a prestação de contas específica e as relativas a situações em que os fatos são normalmente trazidos ao conhecimento do TCU por meio de denúncias e representações.
Nesse sentido, o voto do Ministro Edson Fachin trouxe uma regra geral e algumas hipóteses de aplicação casuística. Como regra geral, ficou estabelecido que "o termo inicial da contagem do prazo deve ser o da entrada do processo de fiscalização no âmbito do Tribunal de Contas, ou dos órgãos que, por lei, são encarregados pelo controle interno.", hipótese que se adequa ao presente caso concreto.
Em situações particulares (explicitações de aplicação da regra geral) :
1º)	Omissão na prestação de contas:
"o dano a ser apurado pela ausência de prestação de contas tem o lapso prescricional iniciado na data em que as contas deveriam ter sido entregues".
2º)	TCE, com irregularidades detectadas na prestação de contas:
"o procedimento prévio à instauração da tomada de contas ... deve ser encerrado o quanto antes, sendo que as irregularidades que tenham porventura sido nele identificadas somente terão iniciada a fluência do prazo prescricional após a competente comunicação para o órgão de controle interno ou para o Tribunal de Contas" [aqui, o termo inicial ficou um pouco mais dúbio] 
3º)	Irregularidades constatadas em fiscalizações, denúncias, representações...:
"Finalmente, deve-se contar o prazo prescricional a partir da data do conhecimento da irregularidade nos casos em que, por iniciativa própria, o Tribunal realiza auditorias ou inspeções, assim como nos casos em que a ele são diretamente levadas as informações necessárias para a instauração de tomada de contas especial. 
Neste caso concreto, o Relatório de Auditoria 12247 originou-se por meio de denúncia (peça 4, p. 3) , informada ao TCU em 19/05/2020, data em que o Tribunal tomou ciência dos fatos, e, portanto, iniciou-se a contagem do prazo prescricional.
b) Prazo:
A Lei 9.873/1999 apresenta um prazo geral, de cinco anos (art. 1º) , e um prazo especial, previsto no art. 1º, § 2º, a saber: "quando o fato objeto da ação punitiva da Administração também constituir crime, a prescrição reger-se-á pelo prazo previsto na lei penal".
c) Interrupções por atos inequívocos de apuração dos fatos:
No regime da Lei 9.873/1999, a prescrição se interrompe "por qualquer ato inequívoco, que importe apuração do fato" (art. 2º, II) . Interrompendo a prescrição, ocorreram os seguintes atos apuratórios: em 3/9/2020, foi realizada a instrução inicial dos autos neste Tribunal (peça 46) tendo sido proposta a realização de diligência ao Núcleo Estadual do Ministério da Saúde em Goias, a qual foi realizada por meio do Ofício 48.040/2020-TCU/Seproc, de 6/9/2020 (peça 50) .
d) Interrupções pela citação dos responsáveis:
A prescrição também é interrompida "pela notificação ou citação do indiciado ou acusado, inclusive por meio de edital", nos termos do art. 2º, I, da Lei 9.873/1999. E, no regime dessa lei, a interrupção se dá pela citação propriamente dita, e não pelo despacho que a ordena. Com esse fundamento, houve a interrupção em 26/10/2020 (peça 63) . Ressalve-se, que, neste caso concreto, ouviu-se em audiência e não em citação.
e) Interrupção pela decisão condenatória recorrível:
Por fim, a prescrição também se interrompe "pela decisão condenatória recorrível" (art. 2º, III, da Lei 9.873/1999) . Com esse fundamento, houve a interrupção em 24/04/2021, data da sessão em que foi proferido o acórdão condenatório (peça 70) . Essa interrupção é relevante por estabelecer prazo para julgamento do recurso. 
f) Da prescrição intercorrente:
Nos termos do art. 1º, § 1º, da Lei 9.873/1999, opera-se a prescrição intercorrente se o processo ficar paralisado por mais de três anos, aguardando "julgamento ou despacho".
Note-se que há uma correlação entre essa hipótese e as causas de interrupção da prescrição do art. 2º. Com efeito, uma vez interrompida a prescrição por alguma das hipóteses do art. 2º, o processo não pode ficar inativo, sem qualquer inovação processual relevante, por mais de três anos. 
Trata-se de prazo específico, não se aplicando nem o prazo geral de cinco anos nem o prazo especial, da lei penal (§ 2º) . A finalidade da prescrição intercorrente, com seu prazo próprio, é a de assegurar eficiência e celeridade nas apurações administrativas. Seria contrário a essa finalidade a paralisação injustificada do processo por período maior que o triênio estabelecido para a hipótese.
A extrapolação do prazo de três anos, sem inovação relevante no processo, pode configurar negligência. Por isso, além de se operar a prescrição, deve-se promover a "apuração da responsabilidade funcional decorrente da paralisação, se for o caso".
Especificamente quanto a esta TCE, as próprias causas de interrupção elencadas acima permitem evidenciar que o processo teve andamento regular, não se operando a prescrição intercorrente, uma vez que não houve o transcurso do prazo superior a 3 anos.
g) Conclusão:
Independentemente da existência de outras causas interruptivas não elencadas acima (citações no âmbito administrativo, tentativas de solução conciliatória, etc.) , cujo levantamento não se fez necessário, observa-se, pelos eventos indicados, que não transcorreu prazo suficiente para se operar a prescrição, tomando-se por referência a Lei 9.873/1999, tida pelos julgados do STF como norma regente da prescrição da pretensão punitiva pelos tribunais de contas.
Partindo-se da premissa de que a pretensão reparatória segue as mesmas balizas, enquanto não houver norma específica a respeito, a demonstração de que não se operou a prescrição punitiva impõe, como consequência, a conclusão de que também é viável a condenação ao ressarcimento do prejuízo apurado nos autos.
MÉRITO
Desvio de objeto
Argumentos
O recorrente em síntese, argumenta que (peça 90) :
a) apesar de a destinação dos recursos públicos ter sido diferente da acordada, eles foram gastos com a saúde pública do município;
b) foi firmado um Termo de Ajuste Sanitário - TAS após a sua gestão, o qual está sendo cumprido pela sua sucessora;
c) não houve dano ao erário, sendo possível julgar as contas regulares com ressalva, sem aplicação de multa;
d) assim que constatada a irregularidade, ela não voltou a acontecer, podendo ser considerada a perda de objeto da presente lide;
e) não houve ofensa aos princípios que regem a administração pública;
f) seu patrimônio pode ser atingido com a manutenção da multa, com natureza confiscatória, inconstitucional e desarrazoada, devendo ser desconstituída a pena de multa; e
g) caso não seja possível afastar a pena de multa, que ela seja diminuída ao seu valor mínimo.
Requer afastamento da condenação em multa bem como julgamento pela regularidade com ressalva.
Análise
O recorrente reapresenta argumentos analisados exaustivamente pela decisão recorrida às peças 71 e 72. Informe-se anuir ao entendimento mencionado, pelas razões abaixo destacadas.
Registra-se, inicialmente, que a irregularidade se deu no período de outubro a dezembro de 2011, e a gestão do recorrente foi de 1/4/2011 a 2/4/2012, na condição de Secretário Municipal de Saúde de Bonfinópolis/GO (peça 4, p. 3 e peça 52, p. 68-69) .
Importante reproduzir excerto do relatório da decisão recorrida quando da análise dos argumentos apresentados, senão veja-se peça 72, p. 10-11 (grifos do original e acrescidos) :
Análise da Audiência
8. Em cumprimento ao Despacho do Ministro-Relator (peça 58) , foi promovida a audiência do Sr. Dienes Moreira dos Reis, por meio do Ofício 54.504/2020-TCU/Seproc, de 1º/10/2020 (peça 60) . 
8.1 O Sr. Dienes Moreira dos Reis tomou ciência do ofício que lhe foi remetido (peça 60) , conforme documento constante da peça 63, tendo apresentado, tempestivamente suas razões de justificativa, conforme documentação integrante da peça 61.  
8.2 O responsável foi ouvido em decorrência da irregularidade:
'Irregularidade: Desvio de objeto na aplicação de recursos oriundos do Fundo Nacional de Saúde, caracterizado pela utilização em bloco de financiamento distinto daquele para o qual os recursos foram destinados, evidenciado na Constatação 200184 do Relatório de Auditoria do Denasus nº 12.247 (peça 4, p. 8-9) .
Normas Infringidas: 
- art. 6º, caput, da Portaria GM/MS nº 204, de 29/1/2007; 
- art. 73 do Decreto-lei 200/1967; e
- art. 23 do Decreto 93.872/1986; 
Condutas: 
Aplicar recursos transferidos pela União para função Saúde dentro da própria função, mas em objeto diferente do que se destinava, caracterizado pela utilização de recursos do bloco de financiamento da Atenção Básica (PAB Fixo, Agentes Comunitários de Saúde, Saúde da Família e Saúde Bucal) para pagar despesas relativas ao Bloco de Financiamento da Média e Alta Complexidade Ambulatorial e Hospitalar (Plantonistas, Cardiologista, Clinico Geral, Ortopedista, Enfermeira da Vigilância Sanitária, Aluguel do Prédio onde funciona o Hospital Municipal) .
Argumentos apresentados
8.3 O responsável apresentou - em síntese - os seguintes argumentos:
- Argumento 1: o defendente justifica que não houve dano ou prejuízo ao erário público; que a irregularidade em questão aconteceu simplesmente pela pouca experiência do gestor, o qual estava na gestão há apenas alguns meses; que os recursos foram gastos com a saúde pública do município (peça 61, p. 2) .
Análise
8.4 No que diz respeito ao Argumento 1, nota-se que o defendente reconhece que houve desvio de objeto, situação essa que entende não ter acarretado prejuízo ao erário, porém a utilização de recursos da saúde em bloco de financiamento distinto do qual foi destinado originalmente causou prejuízo ao SUS, tendo em vista que prejudicou o atingimento dos objetivos para o qual fora aprovado. Ademais, restou caracterizada infração ao disposto no art. 6º, caput, da Portaria GM/MS 204, de 29/1/2007. Em face dessa infração, não é possível acolher as razões de justificativa apresentadas. Propõe-se, assim, a aplicação da multa prevista no inciso II do art. 58 da Lei Orgânica do TCU.
Anui-se ao disposto acima. Tem-se que a comprovação de que promoveu a aplicação do dinheiro público em objeto distinto daquele ao qual legalmente se vinculava, contrariamente aos normativos vigentes, enseja a manutenção do julgamento pela irregularidade das suas contas, a teor do disposto nas alíneas 'b' e 'c' do inciso III do art. 16 da Lei 8.443/1992, além da imputação de multa, com fundamento no inciso II do art. 58 dessa lei. Essa é a jurisprudência seguida pelo TCU no Acórdão 1045/2020-TCU-Plenário, rel. Min. Benjamin Zymler bem como no Acórdão 1379/2021-TCU-Primeira Câmara, rel. Min. Jorge Oliveira. Note-se, assim, que o recorrente agiu contrariamente aos princípios constitucionais do interesse público, legalidade e da eficiência.
No tocante à multa, tem-se que, "no âmbito do TCU, a dosimetria da pena tem como balizadores o nível de gravidade dos ilícitos apurados, com a valoração das circunstâncias fáticas e jurídicas envolvidas, e a isonomia de tratamento com casos análogos. O Tribunal não realiza dosimetria objetiva da multa, comum à aplicação de normas do Direito Penal, e não há um rol de agravantes e atenuantes legalmente reconhecido" (Acórdão 174/2018-TCU-Plenário, Min. Rel. Augusto Nardes e Acórdão 10180/2020-TCU-Segunda Câmara, Min. Rel. Aroldo Cedraz) . Ademais, a pena de multa não tem apenas caráter educativo, mas também e sobretudo punitivo, o que se justifica em razão do desvio de objeto analisado nos presentes autos.
O fato de ter sido posteriormente firmado um TAS pela gestora subsequente, que estaria cumprindo seus termos, o que não foi provado nos autos, não afastaria a culpabilidade do gestor responsável pela aplicação dos recursos públicos a ele confiados no objeto incorreto. Não haveria perda de objeto como alega, pois esta ocorre quando algum evento ulterior venha a prejudicar a solução de questão pendente, privando-a de relevância atual, de modo que se tornaria meramente hipotética a decisão a seu respeito. No presente caso concreto, o recorrente informa, sem comprovar, que a sua sucessora teria ajustado o erro por ele cometido. Note-se que o suposto ajuste posterior não afasta a irregularidade praticada pelo responsável, atual recorrente. Ele agiu de forma contrária a lei devendo responder por seus atos, mesmo que não haja dano ao erário, como prevê o art. 58, II da Lei 8443/1992. Veja-se nesse sentido o teor do seguinte excerto do voto da decisão recorrida, com o qual se anui, peça 71, p. 3:
18.	Com relação à responsabilização do sr. Dienes Moreira dos Reis, a jurisprudência deste Tribunal é no sentido de que, não havendo indícios de locupletamento, não cabe falar em imputação de débito ao agente público.
19.	Entretanto, a comprovação de que promoveu a aplicação dos recursos em finalidade alheia aos propósitos legalmente previstos deve ensejar o julgamento pela irregularidade das contas do responsável, nos termos da alínea "b" do inciso III do art. 16 da Lei 8.443/1992, e a imputação da multa do inciso II do art. 58 dessa mesma lei.
Nesse sentido, como a multa se baseia na Lei 8443/1992, em seu art. 58, II, e está dentro dos limites legais possíveis de o julgador aplicá-la, não há que se falar em caráter confiscatório ou em desarrazoabilidade da pena de multa cominada.
O fato de não haver dano ao erário nem indícios de locupletamento é que possibilitou a pena de multa ser aplicada com base no art. 58, II ("ato praticado com grave infração à norma legal ou regulamentar de natureza contábil, financeira, orçamentária, operacional e patrimonial;") ; e não no art. 57, quando há dano, e a multa pode chegar a 100% do valor atualizado do dano ao erário.
Portanto, não há como acolher as razões recursais apresentadas nem os pedidos realizados, devendo a decisão recorrida ser mantida em seus exatos termos.
CONCLUSÃO
Da análise do recurso apresentado, conclui-se que: 
a) considerando a premissa de que as pretensões punitiva e de ressarcimento se submetem ao mesmo regime, conclui-se que não estariam prescritas a aplicação de multa e a condenação ao ressarcimento adotando-se as premissas fixadas na Lei 9.873/1999 ao caso em exame, e mesmo considerando-se o prazo geral, de cinco anos, observa-se que não teria ocorrido a prescrição; e
b) não foi possível afastar a condenação em multa, restando caracterizado nos autos o desvio de objeto na aplicação de recursos oriundos do Fundo Nacional de Saúde, caracterizado pela utilização em bloco de financiamento distinto daquele para o qual os recursos foram destinados, evidenciado na Constatação 200184 do Relatório de Auditoria do Denasus 12.247 (peça 4, p. 8-9) .
PROPOSTA DE ENCAMINHAMENTO
Ante o exposto, submete-se à consideração superior a presente análise do recurso de reconsideração interposto por Dienes Moreira dos Reis contra o Acórdão 6558/2021-TCU-Primeira Câmara, propondo-se, com fundamento nos artigos 32, inciso I, e 33, da Lei 8.443/1992, c/c o artigo 285 do RI/TCU:
a) conhecer do recurso e, no mérito, negar-lhe provimento;
b) dar ciência da deliberação que vier a ser adotada ao recorrente e aos demais interessados."

Ana Cristina Rodrigues da Silva Franca (29.957/OAB-GO).

Procurador Marinus Eduardo De Vries Marsico.

RECURSO DE RECONSIDERAÇÃO EM TOMADA DE CONTAS ESPECIAL. CONHECIMENTO. ARGUMENTOS INSUFICIENTES PARA REFORMAR O JULGAMENTO. NEGATIVA DE PROVIMENTO. CIÊNCIA.

TOMADA DE CONTAS ESPECIAL (TCE)

Secretaria de Recursos (Serur); Unidade de Auditoria Especializada em Tomada de Contas Especial (AudTCE).

Tratam os autos de recurso de reconsideração interposto por Dienes Moreira dos Reis contra o Acórdão 6558/2021-TCU-Primeira Câmara, relatado pelo E. Ministro Benjamin Zymler, que julgou irregulares as suas contas e aplicou-lhe a multa prevista no art. 58, II, da Lei 8.443/1992, no valor de R$ 10.000,00.
Na origem, trata-se de tomada de contas especial instaurada pelo Fundo Nacional de Saúde devido ao descumprimento do Termo de Ajuste Sanitário 255, firmado com o Ministério da Saúde, para solucionar as pendências relativas ao desvio de objeto de recursos no valor de R$ 128.476,17.
Em síntese, o ora recorrente, então secretário de saúde do Município de Bonfinópolis/GO, utilizou recursos públicos do bloco de financiamento da atenção básica para pagar despesas do bloco de financiamento da média e alta complexidade ambulatorial e hospitalar.
Inconformado, o recorrente alega, em suma, que não houve prejuízo ao Erário e que o referido termo de ajuste sanitário está em fase de cumprimento, o que importa a perda de objeto da multa que lhe fora aplicada.
A Secretaria de Recursos, com a anuência do Ministério Público junto ao TCU, propôs conhecer do recurso para, no mérito, negar-lhe provimento.
Feito esse breve resumo dos fatos, passo a decidir.
De início, conheço do recurso por preencher os requisitos atinentes à espécie.
No mérito, acolho na íntegra a instrução da Serur, a qual incorporo às razões de decidir, no sentido do desprovimento do recurso.
No que diz respeito à preliminar de prescrição, analiso, de ofício, a eventual prescrição quinquenal da pretensão punitiva deste Tribunal à luz da Resolução-TCU 344/2022.
O conhecimento da irregularidade ou do dano pelo próprio órgão da Administração Pública ocorreu em 24/3/2015 (peça 1) , com o Relatório de Verificação do Termo de Ajuste Sanitário, quando o Ministério da Saúde concluiu sobre a efetiva ocorrência das irregularidades, data que, nos termos do art. 4º, IV, da Resolução-TCU 344/2022, deve ser considerada como termo inicial para a contagem do prazo prescricional.
Todavia, não se operou a prescrição da pretensão do TCU, uma vez que não transcorreu o prazo quinquenal entre o termo inicial da contagem, em 2015, a chegada do processo no TCU, em 2020, e o acórdão ora recorrido, em 2021, diante da ocorrência de causas interruptivas da prescrição.
Isso se deve ao fato de a Resolução-TCU 344/2022 estabelecer, em seu art. 5º, incisos I e II, a interrupção da prescrição em virtude da prática de atos de apuração dos fatos, como o Parecer 195/2018 do Ministério da Saúde (peça 11) , de 6/9/2018, e da notificação dos responsáveis (peças 22-27) , realizada, por exemplo, nas datas de 25/3/2015 e 5/2/2018.
Finalmente, observo a ausência da prescrição intercorrente fixada no art. 8º da Resolução-TCU 344/2022, pois o processo não ficou paralisado, por mais de três anos, pendente de julgamento ou despacho, conforme resta evidenciado pelos fatos supracitados.
No mérito, a ausência de débito não constitui circunstância hábil ao afastamento da multa, pois o recorrente foi condenado ao pagamento da multa prevista no art. 58, II, da Lei 8.443/1992, hipótese que é aplicável aos casos em que os responsáveis não foram condenados em débito, mas em razão da grave infração à norma legal ou regulamentar.
De igual modo, o suposto cumprimento do Termo de Ajuste Sanitário 255 pelos gestores sucessores não tem o condão de afastar a multa aplicada ao recorrente, uma vez que, além não ter sido apresentado nenhum documento que comprove a referida alegação, não afasta a sua responsabilidade pela grave infração à norma decorrente da aplicação de recursos públicos com desvio de objeto.
Portanto, uma vez que não foram infirmados os fundamentos da decisão recorrida, nego provimento ao recurso.
Ante o exposto, voto por que o Tribunal adote o Acórdão que ora submeto à apreciação deste Colegiado.
TCU, Sala das Sessões, em 14 de março de 2023.
Walton Alencar Rodrigues
Relator